臺灣高等法院刑事判決
111年度上訴字第222號
上  訴  人  臺灣宜蘭地方檢察署檢察官
被      告  蘇郁婷



上列上訴人因被告違反洗錢防制法等案件，不服臺灣宜蘭地方法
院110年度訴字第348號，中華民國110年12月7日第一審判決（起
訴案號：臺灣宜蘭地方檢察署110年度偵字第296號、第3233號、
第3277號），提起上訴，本院判決如下：
    主  文
上訴駁回。
    理  由
一、公訴意旨略以：被告蘇郁婷可預見將自己金融機構帳戶提供
    他人使用，他人將可能利用所提供之帳戶遂行詐欺取財之犯
    罪行為，以之作為收受、提領詐欺犯罪所得使用，提領後即
    產生遮斷資金流動軌跡，而藉此掩飾犯罪所得之真正去向，
    竟不違背其本意，與不詳詐欺集團成員共同意圖為自己或他
    人不法之所有，基於詐欺取財及洗錢之不確定故意，於民國
    109年9月9日晚間10時許，在其宜蘭縣○○市○○路000號3樓居
    所，拍攝其所申辦使用之中華郵政股份有限公司帳號000-00
    00000000000號帳戶（下稱被告之郵局帳戶）存摺封面後，
    再以通訊軟體LINE，將之傳送予真實姓名年籍均不詳、自稱
    「富程」、「徐經理」等詐欺集團成員使用，並約定由被告
    自前開郵局帳戶提領款項予該詐騙集團成員指定之人，被告
    即得獲取月薪約新台幣（下同）2萬元之報酬。嗣該詐欺集
    團成員取得被告交付之帳戶資料後，於附表編號1至3所示時
    間，以附表所示之詐騙手法，向告訴人林傅淑貞、張鼎烽及
    郭瑞芬3人行騙，其等均陷於錯誤，分別於附表編號1至3所
    示之匯款時間，匯入所示金額至被告之郵局帳戶內，被告並
    於告訴人林傅淑貞匯款後，經指示先於109年9月17日中午12
    時54分23秒，至宜蘭縣○○市○○路○段000號宜蘭中山路郵局，
    臨櫃提領35萬元，再於同日下午1時1分57秒許，自前開郵局
    外之自動櫃員機提領2萬元，旋當場將之交付予詐欺集團指
    定之不詳之成年人（告訴人張鼎烽及郭瑞芬部分則未經提領
    ）。因認被告涉犯刑法第339條第1項之詐欺取財及違反洗錢
    防制法第2條第2款而犯同法第14條第1項之洗錢罪嫌。
二、按犯罪事實之認定，係據以確定具體的刑罰權之基礎，自須
    經嚴格之證明，故其所憑之證據不僅應具有證據能力，且須
    經合法之調查程序，否則即不得作為有罪認定之依據。倘法
    院審理之結果，認為不能證明被告犯罪，而為無罪之諭知，
    即無前揭第154條第2項所謂「應依證據認定」之犯罪事實之
    存在；因此，同法第308 條前段規定，無罪之判決書只須記
    載主文及理由，而其理由之論敘，僅須與卷存證據資料相符
    ，且與經驗法則、論理法則無違即可，所使用之證據亦不以
    具有證據能力者為限，即使不具證據能力之傳聞證據，亦非
    不得資為彈劾證據使用。故無罪之判決書，就傳聞證據是否
    例外具有證據能力，本無須於理由內論敘說明（最高法院10
    0 年度台上字第2980號判決意旨參照）。
三、按犯罪事實應依證據認定之，無證據不得認定犯罪事實；不
    能證明被告犯罪者，應諭知無罪之判決，刑事訴訟法第154
    條第2項、第301條第1 項分別定有明文。認定不利於被告之
    事實，須依積極證據，苟積極證據不足為不利於被告事實之
    認定時，即應為有利於被告之認定，更不必有何有利之證據
    ；認定犯罪事實所憑之證據，雖不以直接證據為限，間接證
    據亦包括在內，然而無論直接或間接證據，其為訴訟上之證
    明，須於通常一般之人均不致有所懷疑，而得確信其為真實
    之程度者，始得據為有罪之認定，倘其證明尚未達到此一程
    度，而有合理之懷疑存在時，事實審法院復已就其心證上理
    由予以闡述，敘明其如何無從為有罪之確信，因而為無罪之
    判決，尚不得任意指為違法（最高法院30年上字第816 號、
    76年台上字第4986號判決意旨參照）。
四、公訴人認被告涉犯上開犯行，係以被告之供述、告訴人林傅
    淑貞、張鼎烽、郭瑞芬於警詢中之指述、被告之郵局帳戶開
    戶資料暨交易明細表、被告提供其與「富程」、「徐經理」
    等人之通訊軟體LINE對話記錄截圖各1份為主要論據。訊據
    被告固坦承於前揭時間，透過通訊軟體LINE將其所申辦之郵
    局帳戶存摺封面傳送予「富程」，並經其「徐經理」指示提
    領現金35萬、2萬元後，再將37萬元交付指定之人，惟堅詞
    否認有何詐欺取財及洗錢犯行，辯稱：當時伊應徵會計助理
    之工作，對方要伊提供帳戶，供作薪資轉帳之用，伊才將郵
    局帳戶提供對方，後來對方又稱因台商客戶資金回流，將匯
    款至伊郵局帳戶內，指示伊領出來交給會計，這樣公司可以
    降低稅收，伊始自郵局帳戶提款37萬後，再交付予自稱係公
    司業務之人，伊不知該款項是詐欺而來等語。
五、經查
  ㈠中華郵政股份有限公司帳號000-0000000000000號帳戶係被告
    名義申辦且由被告持有使用，被告於上開時地，透過通訊軟
    體LINE將上揭郵局之帳戶資料傳送予自稱「富程」之人，嗣
    附表編號1至3所示告訴人林傅淑貞等3人因遭各編號所示詐
    欺方式，將附表所示金額匯至被告郵局帳戶內，被告則於告
    訴人林傅淑貞匯款後，受LINE暱稱「徐經理」之指示，於前
    揭時地，臨櫃提領35萬元及自自動櫃員機提領2萬元後，將3
    7萬元交付予不詳之人等節，為被告於偵查及審理中所是認
    ，並有告訴人林傅淑貞、張鼎烽、郭瑞芬於警詢時證述在卷
    可憑（嘉市警一偵字第1090703122號卷〈下稱警卷〉第24至26
    頁、第37至38頁、110年度偵字第296號卷〈下稱偵字296卷〉
    第111頁反面至112頁、72至73頁、110年度偵字第3233號卷〈
    下稱檢偵字3233卷第8至9頁)，且有被告郵局帳戶之客戶基
    本資料、被告與暱稱「富程」、「徐經理」之LINE對話記錄
    截圖各1份、匯款回條2份、存款人收執聯1份、被告之郵局
    帳戶交易明細1份、監視器錄影擷取畫面10張在卷為憑（警
    卷第36頁、第42頁、偵字296卷第11至127頁、第77頁、第13
    3頁、偵字3233卷第14頁、第58至59頁），此部分事實，首
    堪認定。
  ㈡按刑法上故意，分直接故意（確定故意）與間接故意（不確
    定故意），行為人對於構成犯罪之事實，明知並有意使其發
    生者，為直接故意；行為人對於構成犯罪事實，預見其發生
    而其發生並不違背其本意者，為間接故意。又間接故意與有
    認識過失之區別，在於二者對構成犯罪事實，雖均預見其能
    發生，但前者對其發生，並不違背其本意，後者則確信其不
    發生。經查：
　1.被告係因應徵工作，以通訊軟體LINE與自稱「富程」、「徐
    經理」等人聯繫，始提供其郵局帳戶資料，並依指示領取款
    項等節，業據被告供述明確，而依被告所提出之與「富程」
    LINE對話記錄，「富程」自稱係會計事務所人員，並傳送包
    含名稱為「謝富程」、總所為台南能詳會計事務所等資訊之
    名片予被告（偵字296卷第11頁），被告並仔細詢問工作內
    容、薪資、上班地點、服裝等細節，經「富程」答覆一般事
    務所工作內容為代客記帳、申報稅務、審核財務報表、將台
    商資金撤回台灣以降低稅收等事務，被告係應聘會計助理，
    需負責將資料輸入電腦、接聽電話、接待客戶、外勤送公司
    文件及幫助台商撤資回台，服裝不拘，日後將提供制服，薪
    資每月2萬8,000元，全勤獎金3,000元，總共3萬1,000元，
    有三節獎金，加班時薪以每小時158元計，上班地點為宜蘭
    縣○○市○○路000號「精宸事務所」（偵字269卷第13至21頁、
    第37頁）等細節，核與應徵一般正當工作所取得之資訊無異
    ，且被告所應徵工作有一定之工作內容，且需進入公司作業
    ，並非僅以提供金融機構帳戶資料及提領款項即可獲取報酬
    ，已難認被告認識其所應徵工作係屬非法。
  2.依被告與「富程」、「徐經理」之LINE對話內容，對方要求
    被告提供郵局帳戶係用於薪資轉帳之用，另需提供另一金融
    機構帳戶供工作資金分流使用（偵字296卷第29頁、第37頁
    ），雖被告曾就為何要提供另一帳戶提出質疑，並稱「資金
    分流，這個我不太懂…」、「應該不是洗錢公司吧」、「如
    果是違法的，我就沒辦法繼續」、「正常工作不是一個薪轉
    帳戶就可以嗎？」、「感覺好像拿帳戶換工作…」、「確定
    不是人頭戶吼」等語，「富程」則回以「資金分流就是到銀
    行收取公司款項，包括台商從國外分流回國的資金，透過事
    務所來降低稅收」、「當然(不是違法的)，誰能繼續…這樣
    我也有罪」、「不是人頭戶，這只是讓您知道外勤的工作內
    容，而且您是和企業方配合，帳戶也是妳自己操作的」、「
    不然就是有空來總所了解也可以」等語（偵字296卷第41至4
    9頁），已顯見被告確實誤信「富程」之說法，而認所應徵
    為合法正當工作，始提供帳戶資料予「富程」；又被告依「
    徐經理」之指示提領37萬元時，亦再質之「資金分流是以什
    麼目的為前提？」、「會不會被誤認洗錢？」，經「徐經理
    」回覆「降低稅收，如果以公司戶對公司戶就會產生相關稅
    收，但是我們會請公司財務以個人名義，所以不會有稅收的
    問題」、「之後報表是需要登記在上面的，不會(意指不會
    被誤認為洗錢)，資金來源是正當」（偵字296卷第99至101
    頁），足見被告雖一度有所疑惑，仍因「富程」、「徐經理
    」不斷以各種話術取信於被告，始提供其帳戶供台商資金分
    流，並於匯入款項後提領交付指定之人。佐以被告於遭利用
    提領款項後，多次與「富程」、「徐經理」聯繫即均未獲回
    應（偵字296卷第69頁、第111至127頁），被告即於109年9
    月18日晚間5時22分許，主動前往宜蘭縣政府警察局宜蘭分
    局新民派出所報案，此有受理刑事案件報案三聯單1紙在卷
    為憑（原審卷第73頁），足徵被告無意使其帳戶資料淪為詐
    欺集團之犯罪工具，放任詐欺集團使用之情事。故難認被告
    提供其帳戶資料時已預見其帳戶資料恐遭他人作為洗錢及詐
    欺取財之工具，而逕認其具有洗錢及詐欺取財之不確定故意
    。
  3.按詐欺集團詐騙手法日新月異，縱然政府、金融機構廣為宣
    導，並經媒體多所披露，民眾受騙案件仍層出不窮，被害人
    亦不乏有高學歷、收入優渥或具相當社會經驗之人，受騙原
    因亦有不甚合常情者。若一般人會因詐欺集團引誘而陷於錯
    誤，進而交付鉅額財物，則金融機構帳戶持有人因相同原因
    陷於錯誤，交付提款卡、密碼等資料，或依指示工作，誠非
    難以想像，自不能以吾等客觀常人智識經驗為基準，遽推論
    交付帳戶、提款卡或提領款項者必具有相同警覺程度、對構
    成犯罪之事實必有預見。再提供或販賣金融機構帳戶予詐欺
    集團將會遭受刑事追訴，業經政府多方宣導周知，多數犯罪
    者亦因此遭到司法判刑制裁，因此詐欺集團益發不易藉由傳
    統收購手法蒐集人頭金融機構帳戶，遂改弦易轍，以迂迴或
    詐騙手法取得金融機構帳戶，故邇來詐欺集團藉由刊登廣告
    ，利用失業民眾急於覓得工作之機，或急需用錢之人，因有
    不良信用紀錄或苦無資力提供擔保，無法順利向一般金融機
    構借貸，而以代辦貸款為名義，藉此詐取金融機構帳戶資料
    者，不乏其例；此由政府曾在電視媒體上製播呼籲應徵工作
    者或辦理貸款者小心防詐之宣導短片，各大報紙亦於分類廣
    告欄位旁一再提醒讀者切勿交付金融機構帳戶金融卡、存摺
    及密碼等語，即可明證確有民眾因應徵工作或辦理貸款而受
    詐騙交付帳戶資料之情形；故在謀生不易、經濟拮据之情形
    下，因應徵工作或辦理貸款過於急切，實難期待一般民眾均
    能詳究細節、提高警覺而免遭詐騙、利用，且一般人對於社
    會事物之警覺性或風險評估，常因人而異，此觀諸詐欺集團
    之詐騙手法雖經政府大力宣導及媒體大幅報導，受騙案件仍
    屢見不鮮，倘人人均有如此高度之智慧辨別真偽，則社會上
    何來眾多詐欺犯罪之受害者？被害者除遭詐騙一般財物外，
    亦有可能遭詐騙個人證件、金融機構存摺、金融、密碼、行
    動電話門號卡等物，自不得遽以認定應徵工作者或辦理貸款
    者交付金融機構帳戶存摺、提款卡及密碼等資料即有詐欺取
    財之認知及故意。查被告雖具備高職肄業之智識程度，然僅
    曾從事便利商店工讀生，自101年懷孕後即沒有工作，109年
    始起意找工作，此據被告於原審及本院中供陳在卷（原審卷
    第68至69頁、本院卷第54頁），顯見被告非社會經歷豐富之
    人，於109年間應徵工作時，已與社會脫節相當時間，其因
    求職心切，經對方假意與之討論工作內容、薪資、工作地點
    等事宜，嗣並以各種話術逐步卸下被告心防，使被告誤信為
    合法工作而依指示提供帳戶資料及提領款項，誠非難以想像
    ，不能以吾等客觀常人智識經驗為基準，遽以推論被告必具
    有相同警覺程度，而認被告對詐欺及洗錢之構成要件事實必
    有預見，且容認其發生之不確定故意。
  ㈢綜上所述，依公訴人所舉之證據，僅能證明被告因求職而提
    供其郵局帳戶資料，並依指示領取款項交付指定之人，然就
    被告主觀上具備洗錢及詐欺取財之不確定故意，尚未達於通
    常一般之人均不致有所懷疑，而得確信其為真實之程度，無
    從形成被告有罪之確信。此外，復查無其他積極證據足認被
    告確有公訴意旨所指犯行，應認不能證明犯罪，自應為無罪
    之諭知，以昭審慎。原審亦同此認定，而為被告無罪之諭知
    ，核無違法不當。
六、駁回上訴之理由
　㈠檢察官上訴意旨略以：被告有一定之社會經驗，對於詐騙集
    團多利用「車手」從金融帳戶提領款項，業經報章媒體多所
    披露，並屢經政府為反詐騙宣導，應均可知悉支付薪資或對
    價委由他人以臨櫃或至自動付款設備方式提領帳戶款項者，
    其目的多係藉此取得不法犯罪所得，且隱匿背後主嫌身分以
    逃避追查。觀諸被告與「徐經理」未曾見面，且對於「徐經
    理」之真實姓名、年籍等個人資料、背景均無所悉，參以被
    告從未前往「徐經理」所稱之公司面試、應徵職缺，僅須提
    供帳戶並協助提領款項，無需任何技術及經驗，每月獲得2
    萬元之報酬，實與一般求職者之工作內容及可得之薪資數額
    有所不同。再者，若被告提領款項之來源確屬合法，「徐經
    理」大可請匯款人直接匯款至自身或所屬公司之金融帳戶，
    以方便自行查核、提領款項，何須如此大費周章，以刻意掩
    人耳目之方式，令被告提供帳戶並指示被告確認款項是否入
    帳後，再指示被告提領款項，之後又交款予所稱「業務」，
    無端增加指示、轉手過程中金錢遺失、遭侵吞之風險？復依
    據被告與「徐經理」之對話內容，被告曾稱「反覆多次，會
    不會被誤認洗錢？」，可見被告也有覺得可能涉及非法洗錢
    。綜上，足認被告對於「徐經理」利用其行為完成詐欺取財
    犯罪及隱匿該犯罪所得去向等節，顯有容認發生而不違背其
    本意之不確定故意，應屬明確。
　㈡惟查，詐欺集團詐騙手法日新月異，縱然政府、金融機構與
    媒體已大肆宣導、報導，仍屢屢發生受騙之案件，其中被害
    者亦不乏有高學歷、收入優渥或具相當社會經驗之人，若一
    般人會因詐騙集團詐騙而陷於錯誤，進而交付鉅額財物，則
    金融機構帳戶持有人因相同原因陷於錯誤，交付帳戶資料甚
    或代領款項，誠非難以想像。衡以被告固具備高職肄業之智
    識程度，然已有相當時間未工作，尚非社會經歷豐富之人，
    其因應徵工作而與「富程」聯繫，「富程」告知之工作資訊
    、薪資與一般正當工作無異，被告亦非以提供金融機構帳戶
    資料並提領款項即可獲取報酬，實難認被告對應徵工作係屬
    不法有所認識。被告雖疏未就「徐經理」之真實身份及所謂
    「資金分流」是否確屬正當合法予以查證，並曾表示「反覆
    多次，會不會被誤認洗錢？」一語，然被告係經對方以「資
    金分流就是到銀行收取公司款項，包括台商從國外分流回國
    的資金，透過事務所來降低稅收」、「這個邏輯你也要明白
    ，之後做報表是需要登記在上面的」、「資金來源都是正當
    的」等話術詐騙，始誤信為合法工作並依指示提供帳戶資料
    及提領款項，不能以吾等客觀常人智識經驗為基準，遽以推
    論被告必具有相同警覺程度，而認被告對詐欺及洗錢之構成
    要件事實必有預見，且容認其發生，此由被告察覺其遭利用
    提領款項後，多次與「富程」、「徐經理」聯繫，要求出面
    處理，並旋即報警處理等節，益徵明確。檢察官仍執前詞，
    提起上訴，主張被告具備詐欺取財及洗錢之不確定故意，難
    認有理由，應予駁回。
據上論斷，應依刑事訴訟法第368條，判決如主文。
本案經檢察官蔡豐宇提起公訴，檢察官林禹宏提起上訴，檢察官
許仲瑩到庭執行職務。
中　　華　　民　　國　　111 　年　　3 　　月　　10　　日
                  刑事第九庭    審判長法　官  潘翠雪
                                      法　官  陳信旗
                                      法　官  俞秀美
以上正本證明與原本無異。
如不服本判決，應於收受送達後20日內向本院提出上訴書狀，其
未敘述上訴之理由者並得於提起上訴後20日內向本院補提理由書
（均須按他造當事人之人數附繕本）「切勿逕送上級法院」。
                                      書記官  謝崴瀚
中　　華　　民　　國　　111 　年　　3 　　月　　10　　日
附表
編號 被害人 詐騙時間及方式 匯款時間 匯款金額 1 林傅淑貞 由不詳詐欺集團成員於109年9月13日上午10時51分許，撥打電話予林傅淑貞，佯稱係林傅淑貞之姪子，亟需貨款資金周轉云云，致林傅淑貞陷於錯誤而匯款。 109年9月14日中午12時31分 37萬元 2 張鼎烽 由不詳詐欺集團成員於109年9月17日上午10時許，撥打電話予張鼎烽，佯稱係張鼎烽之友人，亟需借款周轉云云，致張鼎烽陷於錯誤而匯款。 109年9月17日下午3時8分許 10萬元 3 郭瑞芬 由不詳詐欺集團成員於109年9月17日下午1時37分許，撥打電話予郭瑞芬，佯稱係郭瑞芬之友人黎豔菁，亟需借款供姪子做生意云云，致郭瑞芬陷於錯誤而匯款。 109年9月17日下午2時18分許 5萬元